臺灣桃園地方法院民事判決　　　　　　　 96年度訴字第280號
原　　　告　丁○○○
　　　　　　　　　　　　151.
訴訟代理人　楊肅欣律師
被　　　告　乙○○○即呂學濤.
　　　　　　　　　　　　號
兼上列 1人
訴訟代理人　甲○○即呂學濤之.
　　　　　　　　　　　住同上
被　　　告　丙○○　　住桃園縣.
　　　　　　　　　　　　3號
上列當事人間請求分割共有物事件，於民國96年10月23日言詞辯
論終結，本院判決如下：
    主      文
被告乙○○○、甲○○應就其被繼承人呂學濤所有坐落桃園縣蘆
竹鄉○○段第八十七之一地號，應有部分二○九六九分之四一二
六之土地辦理繼承登記。
兩造共有坐落桃園縣蘆竹鄉○○段第八十七之一地號土地依下列
方法分割：如附圖甲案所示黃色Ａ部分（面積三○一平方公尺
）土地分歸原告取得。如附圖甲案其餘部分（面積八八六五平
方公尺）土地分歸被告丙○○、乙○○○、甲○○共同取得，並
按原應有部分二○九六九分之一六一五五、二○九六九分之四一
二六（此部分由被告乙○○○、甲○○公同共有）之比例保持共
有。
訴訟費用由兩造依附表所示之比例負擔。
    事實及理由
壹、程序方面：
一、按「當事人死亡者，訴訟程序在有繼承人、遺產管理人或其
    他依法令有應續行訴訟之人承受其訴訟以前當然停止」，民
    事訴訟法第168 條定有明文。本件被告呂學濤於起訴後之民
    國96年1 月25日死亡，其繼承人為被告乙○○○及甲○○2
    人，有戶籍謄本及繼承系統表各1 件在卷為憑（見本院卷第
    28至31頁），原告依民事訴訟法第175 條第2 項之規定，聲
    明由繼承人乙○○○及甲○○承受訴訟（見本院卷第27頁）
    ，於法並無不合，應予准許。
二、又「訴狀送達後，原告不得將原訴變更或追加他訴。但請求
    之基礎事實同一者，不在此限」，民事訴訟法第255 條第1
    項第2 款分別定有明文。本件原告起訴時係聲明：請求就兩
    造共有坐落桃園縣蘆竹鄉○○段第87之1 地號土地為裁判分
    割，嗣於96年3 月27日追加聲明：「被告乙○○○、甲○○
    應就其被繼承人呂學濤所有之上開土地應有部分辦理繼承登
    記」（見本院卷第38頁），因請求之基礎事實同一，依前揭
    規定，亦應准許。
貳、實體方面：
一、本件原告主張：
  (一)坐落桃園縣蘆竹鄉○○段第87之1 地號土地（地目田、面積
    9166平方公尺，下稱系爭土地）為兩造共有，原告之應有部
    分為20969 分之688 ，原起訴被告呂學濤之應有部分為2096
    9 分之4126，被告丙○○之應有部分為20969 分之16155 。
  (二)按因繼承於登記前已取得不動產物權者，非經登記，不得處
    分其物權，民法第759 條定有明文。又按「法院裁判分割共
    有物而以原物分配於各共有人時，係使共有關係變為單獨所
    有，其性質為共有人間應有部分之交換，自屬處分行為，如
    共有人就共有物無處分權可資行使，法院即無從基此為裁判
    分割。未辦理繼承登記自不得處分應有部分，未先行或同時
    請求辦理繼承登記，逕訴請分割共有物，自有未當」（見最
    高法院69年台上字第1134號判例要旨）。本件共有人之一呂
    學濤已死亡，其應有部分依法由其繼承人即被告乙○○○、
    甲○○繼承取得，為公同共有，而被告乙○○○、甲○○尚
    未辦理繼承登記，原告自得請求被告乙○○○、甲○○於分
    割同時辦理繼承登記。
  (三)次按「各共有人，得隨時請求分割共有物」，民法第823 條
    第1 項前段有明定。又按「每宗耕地分割後每人所有面積未
    達0.25公頃者，不得分割。但有下列情形之一者，不在此限
    。4.本條例89年1 月4 日修正施行前之共有耕地，得分割為
    單獨所有」，農業發展條例第16條第1 項第4 款亦定有明文
    。原告係於82年3 月11日因買賣而登記取得系爭土地所有權
    ，呂學濤於81年6 月30日因買賣而登記取得系爭土地所有權
    ，嗣由被告乙○○○、甲○○繼承取得，被告丙○○於82年
    3 月11日因買賣而登記取得系爭土地所有權。系爭土地分割
    後原告所有面積雖未達0.25公頃，惟兩造之共有關係發生於
    89年1 月4 日農業發展條例修正施行之前，且並無因物之使
    用目的不能分割或契約定有不分割期限之情事，兩造既不能
    協議分割，依上開規定，原告自得請求分割。
  (四)再按「分割共有物，以消滅共有關係為目的。共有土地時，
    除因該土地內部之使用目的不能分割（如為道路）或部分共
    有人仍願維持其共有關係，應就該部分土地不予分割或准該
    部分共有人成立新共有關係外，應將土地分配於各共有人單
    獨所有」（見最高法院69年台上字第1831號判例要旨）。本
    件被告3 人表示，其等分割後持分要繼續維持共有，不予分
    割，因此，就被告分割後所取得之部分仍請求裁判保持其等
    共有。
  (五)被告雖抗辯兩造間訂有合併分割及用地價款補差額之協議，
    然查依原告於81年3 月2 日委託訴外人許新枝與被告丙○○
    、呂學濤簽訂之土地分管面積交換契約書其上附記：「以上
    分管面積交換後相差面積以87之1 地號鄰接地（即坐落同所
    96之1 地號）分割合併方式調整至補足相等面積。地形須雙
    方共議辦理之，如有不妥，用地價款補差額」，而被告所指
    應與系爭土地合併分割之96之1 地號土地，之前為原告與被
    告丙○○、呂學濤共有，惟丙○○、呂學濤已先於81年6 月
    30日出賣予訴外人呂勝讚，並於81年8 月7 日完成登記，原
    告亦於81年11月27日出賣予呂勝讚，於82年4 月15日完成登
    記。而96之1 地號土地既已非兩造所共有，原約定之條件已
    不存在，即無合併分割之可能。又所謂用地價款補差額亦係
    在合併分割之時，如有誤差始有找補之問題，本件既無合併
    分割之情形，當然亦無找補之可言。
  (六)就桃園縣蘆竹地政事務所96年6 月7 日土地複丈成果圖（見
    鈞院卷第80頁，原告方案下稱甲案，被告方案下稱乙案），
    原告認採用甲案即聲明所示之方案較為可行，理由如下：
    1.分割後原告所分得之土地可面臨地籍圖上標示之保甲路（
      農路）。如採乙案，僅被告分得土地面臨保甲路，原告分
      得部分則無面臨道路，顯失公平。
    2.分割後兩造分得之土地地形較為完整，對被告而言尤其方
      正，符合其利益。
    3.符合兩造於81年3 月2 日簽訂之土地分管面積交換契約書
      及被告於81年3 月12日所立切結書之意旨。
    4.原告所分得之部分現為被告養豬使用中，屆時只要將豬隻
      遷移，即可解決問題。反之，如採乙案，因其上種植有果
      樹，果樹移植存活是一大問題，恐造成被告之損失；而如
      被告要求補償，補償費如何計算，又原告是否同意，均是
      問題，將使法律關係趨於複雜。
    5.又坐落同所34地號土地為私立開南管理學院校址所在，系
      爭87之1 地號土地係以信託登記之形式登記為原告名義，
      就分配之位置宜與學校鄰接，應較能發揮使用效益。
  (七)綜上，爰本於分割共有物之法律關係，請求裁判分割，以消
    滅兩造間之共有關係。
  (八)並聲明：如主文所示。
二、被告則抗辯：
  (一)兩造間訂有系爭土地與96之1 地號土地合併分割及用地價款
    補差額之協議，而系爭土地既因96之1 地號土地已出售他人
    不能合併分割，被告即要價購原告系爭土地之應有部分，原
    告不能請求分割。
  (二)被告請求法院繪製之分割方案有二，一為乙案，一為丙案（
    見鈞院卷第229 頁），因被告不願分割，故被告均已不主張
    採用。如法院裁判分割，被告乙○○○、甲○○及被告丙○○之持分仍要依原應有部分比例維持共有。
  (三)並聲明：請求駁回原告之訴。
三、本件兩造不爭執之事實為：
  (一)坐落桃園縣蘆竹鄉○○段第87之1 地號之系爭土地為兩造共
    有，原告之應有部分為20969 分之688 ，原起訴被告呂學濤
    之應有部分為20969 分之4126，被告丙○○之應有部分為20
    969 分之16155 。原告係於82年3 月11日因買賣取得系爭土
    地持分，呂學濤於81年6 月30日因買賣取得系爭土地持分，
    被告丙○○於82年3 月11日因買賣而取得系爭土地持分。
  (二)被告乙○○○及甲○○於其被繼承人呂學濤死亡後，尚未就
    呂學濤之系爭土地應有部分20969 分之4126辦理繼承登記。
四、本件爭點如下：
  (一)本件應否予以裁判分割，並以原物分配於各共有人？
  (二)被告乙○○○及甲○○是否應就其被繼承人呂學濤之系爭土
    地應有部分辦理繼承登記？
  (三)本件係依甲案、乙案或丙案分割最適宜？
五、得心證之理由：
  (一)就「本件應否予以裁判分割，並以原物分配於各共有人」乙
    節，經審認本件應予裁判分割，並以原物分配：
    1.原告主張：系爭土地並無因物之使用目的不能分割或契約
      訂有不分割之期限者，又不能依共有人協議之方法決定分
      割之方法，而被告主張之價購無依據，主張之合併分割條
      件已因被告先將另筆土地出售第三人而條件不成就，故請
      求法院裁判分割，並命為原物分配等語。
    2.被告則抗辯：兩造間訂有系爭土地與96之1 地號土地合併
      分割及用地價款補差額之協議，而系爭土地既因96之1 地
      號土地已出售他人不能合併分割，被告即要價購原告系爭
      土地之應有部分，原告不能請求分割等語。
    3.按「各共有人，得隨時請求分割共有物。但因物之使用目
      的不能分割或契約訂有不分割之期限者，不在此限」，又
      「共有物之分割，依共有人協議之方法行之。分割之方法
      ，不能協議決定者，法院得因任何共有人之聲請，命為原
      物或變價分配」，民法第823 條第1 項、第824 條第1 、
      2 項分別定有明文。
    4.次按「每宗耕地分割後每人所有面積未達0.25公頃者，不
      得分割。但有下列情形之一者，不在此限：4.本條例89年
      1 月4 日修正施行前之共有耕地，得分割為單獨所有」，
      農業發展條例第16條第1 項第4 款定有明文。查系爭土地
      屬上開條例89年1 月4 日修正施行前之共有耕地，分割後
      原告所有面積雖未達2500平方公尺，但不受此分割後面積
      之限制，而仍得以分割。
    5.就被告抗辯：兩造間訂有合併分割及用地價款補差額之協
      議，被告要價購原告系爭土地之應有部分，原告不能請求
      分割乙節，經查：
    被告主張：原告於81年3 月2 日曾以開南工學院籌備處主
      任身分，委託訴外人許新枝與被告丙○○及呂學濤之監護
      人呂許信妹（因呂學濤為禁治產人）訂立「土地分管面積
      交換契約書」（見本院卷第106 、107 頁），此為原告所
      不爭執。又原告主張：被告丙○○及呂學濤之監護人呂許
      信妹曾於81年3 月12日書立「切結書」（見本院卷第108
      頁），此亦為被告所不爭執。
    依上開「土地分管面積交換契約書」第1 、2 項約定所載
      ，原告曾將系爭土地部分持分交予呂學濤及被告丙○○耕
      管，而呂學濤及被告丙○○則將同段29之12、29之13地號
      全部、同段41之2 、43及90地號土地持分交予原告耕管，
      該契約書附記有：「以上分管面積交換後相差面積以系爭
      土地鄰接地分割合併方式調整至補足相等面積，地形須雙
      方共議辦理之，如有不妥，用地價款補差額」（見本院卷
      第107 頁）。再依上開切結書所載，呂學濤及被告丙○○
      將同段29之12地號（面積0.0171公頃）、29之13地號（面
      積0.0182公頃）、39之7 地號（面積0.2297公頃）土地與
      原告所有之系爭土地面積0.2951公頃土地交換，因呂學濤
      及被告丙○○之上開3 筆土地面積計0.2650公頃，比自原
      告交換所得之系爭土地面積0.2951公頃為少，故呂學濤及
      被告丙○○立具切結書表示，其2 人少給原告之0.0301公
      頃（0.2951-0.2650 ＝0.0301），將至兩造所有之96之1
      地號及系爭土地合併分割時補足至相等面積，然之後因呂
      學濤、被告丙○○與訴外人邱天賜交換土地，邱天賜乃於
      82年4 月30日將系爭土地其中0.0301公頃移轉登記予原告
      ，以代呂學濤及被告丙○○返還上開短少原告之土地，是
      原告目前就系爭土地之應有部分20969 分之688 換算面積
      即為0.0301公頃。故兩造於訂立上開契約書及切結書後，
      已於82年4 月30日以系爭土地之部分持分移轉予原告之方
      式調整至補足相當面積，此有原告所提記載有原因發生日
      期為82年3 月11日之土地登記簿謄本在卷為憑（見本院卷
      第129 頁）。是原告主張：其係依據上開契約書及切結書
      而取得系爭土地之應有部分等語即有所據。
    又依上開契約書所載，兩造約定以鄰接地合併分割方式調
      整至補足相等面積，如有不妥，始用地價款補差額，是兩
      造於合併分割補足相等面積認為不妥時，始有用地價款補
      差額可言，而原告嗣後既已取得系爭土地之0.0301公頃如
      上述，自無用地價款補差額之必要。被告執此約定抗辯：
      其要價購原告之系爭土地持分，原告不得請求分割系爭土
      地云云實乏依據。
    另查，上開切結書雖曾提及兩造交換土地後之不足面積，
      將至兩造同段96之1 地號及系爭土地合筆分割時補足至相
      等面積，然因原告已就系爭土地取得持分20969 分之688
      而補足至相等面積，另就96之1 地號土地部分，呂學濤及
      被告丙○○已於訂立上開切結書後之81年8 月7 日將該地
      號土地持分移轉予訴外人呂勝讚，原告亦於82年4 月15日
      將該地號土地持分移轉予呂勝讚，該地號土地自82年4 月
      15日迄今均仍屬呂勝讚所有（權利範圍全部），此有土地
      登記簿謄本及土地登記第2 類謄本可稽（見本院卷第49、
      54、55頁），是96之1 地號土地既非屬兩造所有，亦無證
      據證明兩造對該筆土地尚有何處分之權利，自無法與系爭
      土地合併分割。是被告抗辯：系爭土地須與96之1 地號土
      地合併分割，兩造就系爭土地有不能分割之約定云云並無
      可採。至被告另提出日期為81年2 月12日之「共有土地分
      管面積持分交換協議書」（見本院卷第40至42頁），據以
      抗辯：原告應依該協議書履行而不得請求本件分割云云，
      然原告已主張該協議書嗣後未經兩造合意而不成立，查其
      上亦無訂約雙方之簽章，故被告執該協議書之記載內容為
      抗辯並無理由。
    綜上，被告抗辯：兩造間訂有須合併分割及用地價款補差
      額之協議，被告要價購原告系爭土地之應有部分，原告不
      能請求分割云云並不可採。則兩造就系爭土地既無因物之
      使用目的不能分割之情事，亦經認定未訂有不分割之協議
      或期限，而兩造又無法協議分割，從而原告依前開規定請
      求本院裁判分割系爭土地，並以原物分配於各共有人，其
      分割請求自屬有據，應予准許。
  (二)就「被告乙○○○及甲○○是否應就其被繼承人呂學濤之系
    爭土地應有部分辦理繼承登記」，經審認原告此部分主張為
    有理由：
    1.按因繼承於登記前已取得不動產物權者，非經登記，不得
      處分其物權，民法第759 條定有明文。次按「法院裁判分
      割共有物而以原物分配於各共有人時，係使共有關係變更
      為單獨所有，其性質為共有人間應有部分之交換，自屬處
      分行為，如共有人就共有物並無處分權可資行使，法院即
      無從基此為裁判分割。本件被上訴人之被繼承人某甲及某
      乙死亡後，被上訴人迄未辦理繼承登記，依民法第759 條
      規定，自不得處分該應有部分，上訴人未先行或同時請求
      被上訴人辦理繼承登記，逕訴請分割共有物，自有未當」
      （見最高法院69年台上字第1134號判例要旨）。又按「分
      割共有物既對於物之權利有所變動，即屬處分行為之一種
      ，凡因繼承於登記前已取得不動產物權者，其取得雖受法
      律之保護，不以其未經繼承登記而否認其權利，但繼承人
      如欲分割其因繼承而取得公同共有之遺產，因屬於處分行
      為，依民法第759 條規定，自非先經繼承登記，不得為之
      。又共有物之分割性質上為處分行為，不因協議分割或裁
      判分割而有不同，依民法第758 條規定，共有之不動產之
      共有人中有人死亡時，於其繼承人未為繼承登記前，不得
      分割共有物」（見最高法院68年度第13次民事庭庭推總會
      議決議）。
    2.查本件共有人呂學濤已死亡，其應有部分依法由其被繼承
      人即被告乙○○○、甲○○繼承取得，為公同共有，而被
      告乙○○○、甲○○尚未辦理繼承登記，是依上所述，原
      告請求被告乙○○○及甲○○應就其被繼承人呂學濤之系
      爭土地應有部分辦理繼承登記即為有據。
  (三)就「本件係依甲案、乙案或丙案分割最適宜」乙節，經審認
    本件依甲案分割最適宜：
    1.按法院就共有物為裁判分割時，應依民法第824 條為適當
      之分割，即考慮各當事人之聲明、共有物之性質、使用現
      狀、經濟效用及全體共有人之利益等公平決定之。查系爭
      土地之使用現況為：依本院卷第5 頁地籍圖A 、B 、C 所
      標示：(1)A 部分現為被告丙○○養豬，蓋有豬舍使用。(2)
      B 部分有1 棟被告丙○○所有之2 層樓建物（門牌號碼為
      蘆竹鄉新興村11鄰新興119 之3 號），住有被告丙○○、
      其配偶、2 位兒子。(3)Ｃ部分有1 棟被告甲○○所有之2
      層樓建物（門牌號碼為蘆竹鄉新興村11鄰新興119 之4 號
      ），住有被告甲○○、其配偶、1 女、1 子及被告乙○○○。(4)Ｂ部分尚有果園、魚池、空地，Ｃ部分也有果園、
      空地。Ｂ、Ｃ的果園及魚池、空地都是呂學濤及被告丙○○所共有。(5)沿87之1 、92、90地號上側為學校圍牆，學
      校有退縮3 米，以後可供作道路等情，業經本院製有勘驗
      測量筆錄在卷足稽（見本院卷第73頁）。
    2.本院依兩造所提之分割方案，繪製有如附圖之甲、乙案，
      嗣再依據被告所提之方案，繪製丙案（見本院卷第229 頁
      ）。而甲、乙、丙案之分割結果有如下區別：
    如依甲案分割，原告所分得之土地右側可面臨地籍圖上標
      示之保甲路，被告所分得之土地亦可臨路；但如採乙案，
      僅被告分得之土地面臨保甲路，原告分得部分僅鄰界點靠
      保甲路，土地則未臨保甲路，左側則面臨水溝；而如依丙
      案分割，原告所分得之土地亦無法面臨保甲路。採乙、丙
      案均只有被告分得之土地面臨保甲路，對原告有失公平。
    如依甲案分割，兩造所分得之土地地形均較為完整，此因
      鄰接系爭土地之34地號土地為財團法人私立開南管理學院
      校址所在（見本院卷第56頁土地登記謄本），而系爭87之
      1 地號土地係該校以信託登記之形式登記為原告名義，如
      原告分配之位置與學校鄰接，較能發揮使用效益，況此案
      對被告而言，其所分得之土地地形尤為方正，亦甚符合其
      利益。如依乙案分割，原告分得之土地成L 型，不便利用
      。又如依丙案分割，原告所分得之土地呈狹長型，上下長
      度分別為91.44 、92.61 公尺，寬度則僅為3.20公尺，因
      未連接原告所屬之其餘土地，無法為較大利用。故如採乙
      、丙案分割，對原告顯失公平。
    依甲案或乙案分割，雖均不影響被告現所居住使用之建物
      ，而如採甲案，原告所分得之位置大部分為被告養豬使用
      中，可用遷移豬隻之方式處理。而如採乙案，原告所分得
      之大部分位置其上有被告種植之果樹，果樹經移植後是否
      能存活不造成被告之損失即有疑義，如被告要求補償，兩
      造就補償費之計算又須另為協商。如採丙案，因其上種植
      有果樹、竹子，業據被告陳明（見本院卷第245 頁），是
      與乙案有相同難以處理之問題存在。
    綜上，本院斟酌兩造對系爭土地之使用現況，認選擇較切
      實際、對土地利用價值之提高亦有幫助、及權衡各共有人
      之利益亦無不公情事之甲案較為公平，且對兩造為適宜。
六、從而，本院認依甲案所示，將兩造共有系爭土地依下列方法
    分割：如附圖甲案所示黃色Ａ部分（面積301 平方公尺）
    土地分歸原告取得。如附圖甲案其餘部分（面積8864平方
    公尺）土地分歸被告丙○○、乙○○○、甲○○共同取得，
    並按原應有部分20969 分之16155 、20969 分之4126（此部
    分由被告乙○○○、甲○○公同共有）之比例保持共有，實
    符合兩造目前使用之情形，亦有其具體經濟效益，能衡平全
    體共有人之利益，爰諭知如主文所示。
參、本件判決之基礎已臻明確，兩造其餘主張陳述及攻擊防禦方
    法，核對判決結果不生影響，爰不一一論述，併此敘明。
肆、訴訟費用負擔之依據：民事訴訟法第80條之1。
中　　華　　民　　國　　96　　年　　11　　月　　22　　日
                  民事第一庭    法　官　郭琇玲
以上正本係照原本作成
如對本判決上訴，須於判決送達後20日內向本院提出上訴狀
中　　華　　民　　國　　96　　年　　11　　月　　22　　日
                            書記官　游　誼
 附  表：
┌──────┬───────────┐
│共有人姓名  │  持               分 │
│            │（即負擔訴訟費用比例）│
├──────┼───────────┤
│ 丁○○○   │     688／20969       │
├──────┼───────────┤
│ 乙○○○   │    4126／20969       │
│ 甲○○     │   （連帶負擔）       │
├──────┼───────────┤
│ 丙○○     │   16155／20969       │
└──────┴───────────┘
